臺灣高等法院刑事判決
上　訴　人　臺灣士林地方法院檢察署地股檢察官
被　　　告　丁○○
上列上訴人因妨害自由案件，不服臺灣士林地方法院93年度訴字
第270號，中華民國93年11月29 日第一審判決（起訴案號：臺灣
士林地方法院檢察署92年度偵字第3070號），提起上訴，本院判
決如下：
    主  文
原判決關於丁○○部分撤銷。
丁○○共同私行拘禁，處有期徒刑貳月，如易科罰金，以參佰元
折算壹日。緩刑貳年。扣案之三節式伸縮棍及電擊棒各壹支均沒
收。
    事  實
一、緣方建台（未到案，由原審另結）以經營地下錢莊為業，丙
    ○○於民國九十一年九月底、十月初，在臺北市○○區○○
    路三七一之十一號丙○○住處及臺北市○○○路與民權東路
    口，數次向方建台貸得新台幣（下同）數十萬元之現金。迄
    民國九十一年十月十四日，丙○○均未清償上開欠款，又於
    前揭住處再向方建台表示欲借款三十萬元，經方建台同意而
    由丙○○先開立合作金庫北寧支庫之二十萬元支票二張並交
    付丙○○所有之車號六Ｔ─五七七三號自用小客車為擔保，
    雙方約定於翌日，在臺北縣板橋市衛生所前，由方建台交付
    現金，約定後，方建台便駕駛上開汽車返家。方建台返家後
    對丙○○所自稱之醫師身分及還款能力心生懷疑，於是約其
    前受雇人正服役中之歐陽勳、及友人王冠群於翌日共同前往
    瞭解及處理。翌日（九十一年十月十五日）下午二時三十分
    許，方建台、歐陽勳駕駛丙○○所有之上開小客車至臺北縣
    板橋市衛生所前赴約，丙○○為與方建台前去取借款，遂同
    意坐上前開汽車，於丙○○上車後，由歐陽勳駕車，方建台
    與王冠群分坐後座二側，丙○○坐於中間。方建台於途中質
    疑丙○○之身分，並質疑丙○○之借錢動機及還款誠意，丙
    ○○一再表示籌錢還款之誠意，並要求速再借其七萬元，以
    支應當日到期之支票，避免跳票。方建台同意之，惟要求丙
    ○○須積極迅速籌款清償。其等即驅車前往台灣省合作金庫
    中和支庫，由方建台提出七萬元借予丙○○存入甲存帳戶。
    離開銀行，方建台即要求丙○○迅向他人籌款以還其前債，
    丙○○遂以電話聯絡惟仍無法籌到借款，方建台遂命丙○○
    上車，此時丙○○試圖逃離，方建台竟萌妨害丙○○行動自
    由之犯意，出手架住丙○○，強拉之，王冠群、歐陽修於車
    內見狀，乃基於共同妨害自由之犯意聯絡，由王冠群下車開
    啟車門，方建台則強拖丙○○上車，由歐陽勳駕車，方建台
    坐進車內後，即以手肘撞擊丙○○之肋骨，王冠群則出手架
    住丙○○之手部任丙○○毆打之，方建台又將其所有攜帶於
    西裝內之三節式伸縮警棍就一些黑色部分為揭露，並對丙○
    ○恐嚇稱「若不還錢，要帶去陽明山」、「不還錢，今天會
    很難過」等語，致丙○○以為方建台持槍而心生畏懼，之後
    駕車至方建台不詳之朋友所開設之當鋪，下車後於途中或由
    方建台或由王冠群以手搭丙○○肩膀，以防止其逃跑之方式
    押丙○○至當鋪，方建台令丙○○將車子典當，丙○○表示
    車子為其妻所有而不同意，方建台怒而喝稱：「不然今天晚
    上你就不要回去了」等語，嗣經當舖之人查出該車早已典當
    於他人，方建台聞之盛怒。王冠群遂建議應回丙○○家找掌
    控李某財務之妻子處理，遂由方建台再以手強抓住丙○○之
    方式，接續妨害丙○○自由離去之權利。其等並續乘上開小
    客車返回丙○○住處，因丙○○之妻不在，其等續等候丙○
    ○籌款結果，惟丙○○多次撥打電話向親友借款，均無結果
    ，丙○○並表示伊籌款之事不希望為其妻所知悉，乃要求方
    建台等人離開其住處，伊繼續籌款，方建台乃將丙○○帶上
    車往台北縣中和市並用餐。迄同日晚上九時二十分許，丙○
    ○猶籌款無著，方建台為防止丙○○避債，乃接續前開妨害
    行動自由丙○○行動自由之犯意，即將丙○○帶至臺北縣中
    和市○○路三三七號頂樓方建台平日之居處，並交付伊所有
    之電擊棒乙支給歐陽勳，囑咐歐陽勳負責看守丙○○，歐陽
    勳乃基於私行拘禁丙○○之犯意聯絡而同意。俟方建台與王
    冠群離去後，歐陽勳依方建台之指示，攜帶該電擊棒看守丙
    ○○，並聯絡其友人丁○○前來，丁○○遂與歐陽勳及方建
    台等基於共同犯意之聯絡，將丙○○私行拘禁於臺北縣中和
    市○○路三三七號頂樓方建台平日之居處，由丁○○與歐陽
    勳負責看管，不讓丙○○離去，直至九十一年十月十六日上
    午八時三十分許方建台與王冠群返抵為止。翌日（即九十一
    年十月十六日），因丙○○一直無法籌措到現金，遂向方建
    台佯稱已向朋友借到錢，並約定在家中取款，方建台並未起
    疑，遂與丁○○、王冠群、歐陽勳等人，承前揭妨害自由之
    犯意聯絡，不准丙○○離去，並由丁○○駕駛一部車，附載
    王冠群及丙○○，其餘方建台、歐陽勳乘坐另一部車，共同
    將丙○○載回其住處取款，剝奪丙○○之行動自由。到達後
    ，丙○○諉稱不希望讓友人發現方建台等人，方建台於是同
    意獨自丙○○下車單獨步行返家，其等留在附近守候，丙○
    ○於抵家門前乘隙迅速跑至附近臺北市政府警察局內湖分局
    潭美派出所報案，經警受理後，於該日（十月十六日）上午
    十時三十分許，由警循線在臺北市內湖區成美橋下查獲方建
    台等四人，並在歐陽勳身上起獲三節式伸縮棍一支，在方建
    台之身上起出電擊棒乙支。
二、案經丙○○訴由臺北市政府警察局內湖分局報請臺灣士林地
    方法院檢察署檢察官對丁○○偵查起訴。
    理  由
壹、證據能力方面：
    查本件告訴人丙○○業於93年10月22日死亡，有法務部戶役
    政連結作業系統表一份在卷可按，故於原審及本院審理時無
    法到庭作證，惟其於警訊、偵查時所為供詞，既為證明犯罪
    事實之存否所必要者，且經查並無顯然不可信之情況，況被
    告丁○○於本院審理時並未到庭聲明異議，本院審酌其與被
    告並無怨隙仇恨，其作成警詢或偵查供述之情況，核無違法
    取證或證據證明力明顯過低之瑕疵，亦認以之作為證據，乃
    屬適當，揆諸刑事訴訟法第159-1條、第159-3條、第159 條
    之5 之規定，其於審判外之陳述，自得作為認定被告犯罪之
    證據，先於敘明。
貳、實體方面：
一、被告丁○○於本院審理時未到庭，惟其於原審審理時矢口否
    認有何妨害自由之犯行，辯稱：伊因服役放假，於九十一年
    十月十五日原與歐陽勳相約，欲前往西門町逛街，嗣歐陽勳
    告知伊所在地點，伊前往找歐陽勳，歐陽勳稱等方建台一下
    子回來，就可以離開，後來方建台一直沒有出現，伊與歐陽
    勳一起下樓去買撲克牌、飲料等再上樓，伊僅知丙○○在上
    址洗澡之後就上床睡覺，伊並未看管丙○○，清晨尚由丙○
    ○叫醒歐陽勳及伊等語。
二、惟查右揭事實，業據告訴人丙○○於警詢、士林地檢署檢察
    官及國防部北部地方軍事法院檢察署檢察官偵查時指稱：九
    十一年十月十五日下午二時三十分許，在板橋衛生所前依約
    見到方建台，伊出於自由意志與方建台等人上車，該車乃之
    前一天伊因向方建台借款，出借予方建台。上車後伊坐在後
    座，被夾於方建台及王冠群之間，上車後，方建台與王冠群
    對話，方建台以右手肘重擊其胸口，復與王冠群以同法打伊
    胸口數次，王冠群並以拳頭毆打伊頭部，方建台繼而出示警
    棍，伊以為是槍，歐陽勳負責開車，途中曾讓方建台下車去
    銀行，在車上方建台及王冠群都要伊籌錢，於下午四、五時
    ，載伊回家去跟地下錢莊借錢，出門後發現車子遭拖吊，前
    去取回車子後，便把伊押上車，遂一直開車至台北縣中和市
    ○○路三三七號方建台房子之頂樓，伊等把伊關在頂樓最裡
    面之房間，房門以椅子抵住上鎖，歐陽勳坐在椅子上監視伊
    ，歐陽勳並恐嚇伊：不聽話要揍死伊，這些事情辦完要把伊
    燒死等語，丁○○於九時許趕來，留下與歐陽勳一起監視伊
    ，方建台及王冠群則離開。期間除了上廁所，並不能外出。
    翌晨八時許，方建台、王冠群、歐陽勳、丁○○一同會合，
    將伊載返家中續借錢，於十時許在伊住處附近，伊趁機逃離
    報警等情明確（見士林地檢署九十二年度偵字第三○七○號
    卷九十二年四月二十九日、九十三年一月十九日訊問筆錄、
    及國防部北部地方軍事法院檢察署九十一年偵字第五四七號
    卷九十一年十月三十一日偵訊筆錄）。
三、被告丁○○係在方建台及王冠群離開之後，應歐陽勳之邀前
    往台北縣中和市○○路三三七號方建台房子之頂樓，共同看
    管告訴人丙○○等情，業據告訴人丙○○於警訊時指稱：「
    丙○○昨（15）日20時許，我被歐陽勳、乙○○（即王冠群
    ）、胡安靜（即方建台）帶到中和市○○路337 號控制後，
    乙○○、胡安靜即離去；21時許丁○○才到現場，與歐陽勳
    二人控制、監視我一個晚上，並恐嚇如未償還債務你會死的
    很難看等語，使我相當恐懼」、「（本【16】日上午為何會
    到內湖區？怎麼會有機會脫逃？）今【16】日上午渠等4 人
    強押我返回住家（內湖區○○路371-11號），強迫我另向地
    下錢莊借錢償還，我趁他們4 人在聊天疏於注意之際，往住
    家旁小巷逃跑，奔至潭美派出所報案，並帶同派出所人員在
    潭美街【住家附近】陸續查獲犯嫌4 人」等語（見士林地檢
    署九十二年度偵字第三○七○號偵查卷第141、142頁）。於
    偵查時指稱：「（睡覺時有無人在旁邊？）有方先生、歐陽
    先生及王先生三個人，另外一個人來了，王先生及方先生才
    離開。我的手機被王先生拿走了」、「（他們把你帶至中和
    去時他們當時在做什麼？）當時是歐陽勳看著我，方建臺和
    王冠群是等到丁○○到的時候他們才走。（你是於何處看到
    電擊棒的？）在車上就看到的。（你尚有看到何武器？）有
    電擊棒及一支伸縮棍」等語（見士林地檢署九十二年度偵字
    第三○七○號偵查卷第171、302頁）。依告訴人丙○○所指
    ，當日晚上九時係在被告丁○○趕至該處時，王冠群、方建
    台二人始行離去，而參酌同案被告王冠群于警訊時亦供稱：
    「我於91年10月15日19時許與方建臺、歐陽勳及丙○○前往
    該中和市○○路337號4樓住宅，另於當（15）日21時本人先
    行離開」等語（見士林地檢署九十二年度偵字第三○七○號
    偵查卷第二十三頁）。證人歐陽勳於警訊時供稱：「我於當
    （15） 日下午6時許有向丙○○借用手機打給丁○○，又於
    晚上9 時許再以屋（即復興路337號4樓）內之室內電話打給
    丁○○，當時均在房子內，僅本人及丙○○二人在內」、「
    （15）日晚上21時20分我載丙○○，隨後乙○○駕駛自小客
    7D-2800號載胡安靜一同前往中和市○○路337號頂樓後，隔
    20分鐘後，乙○○與胡安靜先行離開，只剩我和丙○○在頂
    樓，之前我有與朋友聯絡（丁○○）來陪我，因乙○○等二
    人離開一陣子後我朋友就到頂樓來陪我了。直到今（16）日
    早上8時30 分乙○○與胡安靜前來再一同前往北市內湖區成
    美橋下旁被警方查獲」等語（見士林地檢署九十二年度偵字
    第三○七○號偵查卷第三十、三十一、一二六、一二七頁）
    。證人方建台於偵查時亦供稱：「「我請歐陪他，我那邊是
    套房，平常我住那，當天我住我女朋友董玉蘭住中和市○○
    路172號4樓的家，王冠群則回他家，頂樓有兩道門，鐵門未
    關，鑰匙也未交給他人，在我身上，我也沒給歐陽勳鑰匙，
    連也有打給歐，叫連去陪歐，但不是我叫過去，隔天下午我
    回我家才看到的，我見過他二次面」等語（見士林地檢署九
    十一年度核退字第一一八二號偵查卷第二十五頁）。足見同
    案被告王冠群、方建台離開中和市○○路三三七號方建台房
    子頂樓之前，證人歐陽勳始終與被告丁○○聯絡至該址之事
    ，而被告丁○○當晚九時之前既均與王冠群、方建台在一起
    ，則關於歐陽勳與被告丁○○聯絡至該處之事，王冠群、方
    建台二人斷無不知之理。從而告訴人丙○○所稱被告丁○○
    係在王冠群、方建台離去之後，接替來看管告訴人乙節，應
    非子虛。被告丁○○所辯伊僅知丙○○在上址洗澡之後就上
    床睡覺，伊並非一起看管丙○○云云，顯不足採。
四、證人即同案被告王冠群於原審證稱：「（你離開中和是幾點
    ？）九點，我是自己先走，當時方建台還沒有走。（何時又
    碰面？）第二天早上七點多，方建台打電話說丙○○借到錢
    ，叫我幫他開車，我就坐車到復興路，到的時候方建台也到
    了，現場還多了丁○○。我本來不認識丁○○。（會合後到
    了哪裡？）方建台跟我說丙○○約地下錢莊的人在他家，我
    們就一起到丙○○家，當時是開二部車。（當時車內如何坐
    ？）我跟丙○○、丁○○坐一部車，是丁○○開車，其他人
    坐另一部車。（不是找你開車，為何是丁○○開車？）我沒
    有駕照，我本來不知道是兩部車，我不知道另一部車如何來
    ，好像是那天早上他們去拖吊場領的車。（開車到何處？）
    丙○○家。（發生何事？）到他家，丙○○下車，我在車上
    ，丁○○陪丙○○下車，剛下車沒多久，警察就來了」等語
    （見原審九十三年十月二十二審判筆錄）。依其證詞，被告
    丁○○駕車附載丙○○齊赴丙○○住處取款，倘其不知情實
    情，何以於方建台住處過夜之翌日猶夥同方建台等人駕車載
    告訴人丙○○返回住處取款？
五、證人即共同被告歐陽勳於原審審理時雖證稱伊並未告知被告
    丁○○關於將丙○○留在臺北縣中和市○○路三三七號頂樓
    方建台住處之事，亦未出示電擊棒給丁○○看云云。而被告
    丁○○亦辯稱伊在方建台住處尚與歐陽勳一起下樓去買撲克
    牌、飲料等再上樓，伊僅知丙○○在上址洗澡之後就上床睡
    覺，伊並未看管丙○○，清晨尚由丙○○叫醒歐陽勳及伊等
    語。然查被告丁○○於偵查中陳稱：在上開中和住處，歐陽
    勳將電擊棒放在口袋中，有拿出來按一下，玩一玩，繼續放
    在口袋等語（見甲○九十一年度核退字第一一八二號卷第二
    十九頁）；於國防部北部地方軍事法院檢察署、及警訊時並
    分別陳明其在中和上開方建台住處，有看見伸縮警棍之事實
    （見該院九十一年偵字第五四七號卷九十一年十一月十五日
    偵查筆錄及甲○九十二年度偵字第三○七○號卷第一○八頁
    九十一年十月十六日警訊筆錄）；復於原審審理中供稱：係
    伊剛進門時，歐陽勳持電擊棒嚇伊，之後就把電擊棒放在口
    袋裡（見原審九十三年十月二十二日審判筆錄），足見歐陽
    勳確實攜帶電擊棒在方建台住處，此與歐陽勳、方建台所供
    於九十一年十月十四日在方建台中和住處方建台交付歐陽勳
    電擊棒一情相符。證人歐陽勳證稱未出示電擊棒給丁○○看
    ，顯然不實在。查丙○○在車內已遭方建台毆打，復遭其強
    拖入車內，負責駕駛之歐陽勳自係目睹該情，猶配合駕車並
    於夜間看手歐陽勳，實難謂無共同剝奪丙○○行動自由之犯
    意聯絡，且丙○○一直籌錢卻根本無法籌到，白日已遭剝奪
    行動自由，殊難想像其自願於晚間居住於方建台住處，且方
    建台、歐陽勳如無私行拘禁丙○○之犯意，何需使丙○○、
    歐陽勳留在該處，又交電擊棒予歐陽勳持有，此顯非歐陽勳
    所辯：為看守方建台之住處，而留在該處云云所能合理解釋
    ，況方建台於偵查中供陳：伊擔心丙○○會失蹤不見，故要
    丙○○到中和伊住處住一晚。又怕丙○○跑掉，一定會請一
    個人在他身邊等語（士林地檢署九十一年度核退字第一一八
    二號卷內九十一年十月十七日訊問筆錄），其顯有拘禁丙○
    ○，並由歐陽勳監視防其脫逃之意，此自亦為歐陽勳所明知
    。又告訴人丙○○被拘禁之處所係方建台之住處，並非歐陽
    勳之住處，被告丁○○受歐陽勳之託，至該處且遇見一不相
    識之告訴人丙○○，歐陽勳尚且向其展示電擊棒，則被告丁
    ○○豈有不問明究理之理？再參以其於翌日復開車載告訴人
    丙○○前往其住處取款，顯見被告丁○○知情仍參與妨害自
    由之犯行。此外，另有上開電擊棒及三節伸縮警棍扣案足資
    佐證，又有證人郭南雄即內湖分局潭美派出所員警於偵查及
    原審審理時證述丙○○匆忙到潭美派出所稱其遭綁架之報案
    經過及本案查獲之情形（見士林地檢署九十二年度偵字第三
    ○七○號九十三年三月四日偵訊筆錄及本院九十三年十一月
    五日審判筆錄）。是方建台係出於防止丙○○逃跑之動機，
    而要求歐陽勳持電擊棒看守丙○○，丁○○復應歐陽勳之邀
    前往共同看守丙○○，則被告丁○○明顯係出於共同私行拘
    禁丙○○之犯意而看守之，堪以認定。其上開辯解無非卸責
    之詞，不足採信。
六、按刑法第三百零二條第一項私行拘禁屬於主要性之規定，而
    以其他非法方法剝奪人之行動自由，則屬於補充性規定，如
    行為人之所為，既觸犯主要性規定，亦觸犯補充性規定；或
    由觸犯次要性規定，進而觸犯主要性規定時，按之主要規定
    優於補充規定原則，則只適用主要性規定予以論處即足，自
    不應宣告補充規定之罪名（最高法院七十九年度臺上字二六
    三三號判例參照），且無方法結果相牽連關係之可言，亦非
    可予以齊列併用（最高法院七十六年度臺上字第一二九四號
    判例）。本件被告丁○○、歐陽勳與同案被告方建台、王冠
    群私行拘禁告訴人丙○○於中和方建台之住處，翌日又強載
    其至告訴人住處取款，以非法方法剝奪其行動自由，既係觸
    犯主要性規定，亦觸犯補充性規定，則只適用主要性規定予
    以論處即足，故核被告歐陽勳所為，係涉犯刑法第三百零二
    條第一項之私行拘禁罪。被告丁○○與歐陽勳、方建台、王
    冠群等人間，就前揭犯行有犯意聯絡及行為分擔，為共同正
    犯。又查刑法第三百零二條第一項及第三百零四條第一項之
    罪，其所保護之法益均為被害人之自由，而私行拘禁，不外
    以強暴、脅迫為手段，其罪質本屬相同，惟第三百零二條第
    一項之法定刑，既較第三百零四條第一項為重，則以私行拘
    禁之方法妨害人自由，縱其目的為使人行無義務之事，或妨
    害人行使權利，仍應逕依第三百零二條第一項論罪，並無適
    用第三百零四條第一項之餘地（最高法院二十九年上字第三
    七五七號判例參照）。查被告丁○○等人夥同方建台等人共
    同將丙○○載回其住處取款使其行無義務之事，其目的係在
    迫使告訴人還款，而其使用之手段，已達於剝奪告訴人行動
    自由之程度，揆諸前揭判例說明，其等以脅迫手段迫使告訴
    人行無義務之事係低度行為，已為妨害自由之高度行為所吸
    收，不再論刑法第三百零四條第一項之強制罪，併予敘明。
七、原審未察，就被告丁○○部分，遽為無罪之判決，容有未當
    ，檢察官不服原判決，提起上訴，指摘原審判決不當，其上
    訴有理由，爰由本院將原判決關於丁○○部分撤銷改判，並
    審酌被告丁○○犯罪之動機、目的、犯罪時所受之刺激、犯
    罪之手段、犯人之生活狀況、品行、智識程度、犯人與被害
    人平日之關係、犯罪所生之危險或損害、犯罪後之態度等一
    切情狀，判處如主文第二項所示之刑，並諭知易科罰金之折
    算標準。末查被告丁○○被告未曾受有期徒刑以上之罪，有
    本院被告全國前案紀錄表一份在卷可按，其年紀尚輕，未經
    熟慮犯下此案，極有改過遷善之可能，經此刑之宣告應知警
    惕而無再犯之虞，因認本件刑之宣告以暫不執行為宜，爰併
    宣告緩刑二年，以啟自新。扣案之三節式伸縮警棍及電擊棒
    各一支，為共犯方建台所有，且供渠等犯罪所用之物，依法
    應予宣告沒收。
八、被告丁○○經合法傳喚，無正當理由不到庭，爰不待其陳述
    逕行判決。
九、據上論斷，應依刑事訴訟法第369條第1項前段、第364 條、
    第299條第1項前段、第371條，刑法第28條、第302條第1 項
    、第41條第1項前段、第74條第1款、第38條第1項第2款、罰
    金罰鍰提高標準條例第1條前段、第2條，判決如主文。
本案經檢察官洪泰文到庭執行職務。
中　　華　　民　　國　　94　　年　　6 　　月　　23　　日
　　　　　　　　　刑事第十庭審判長法　官  陳正雄
　　　　　　　　　　　　　　　　  法　官  許宗和
　　　　　　　　　　　　　　　　　法　官  許錦印
以上正本證明與原本無異。
如不服本判決，應於收受送達後十日內向本院提出上訴書狀，其
未敘述上訴之理由者並得於提起上訴後十日內向本院補提理由書
（均須按他造當事人之人數附繕本）。
                                  書記官  楊妙恩
中　　華　　民　　國　　94　　年　　6 　　月　　30　　日
附錄本案論罪科刑法條全文：
刑法第三百零二條
私行拘禁或以其他非法方法，剝奪人之行動自由者，處五年以下
有期徒刑、拘役或三百元以下罰金。
因而致人於死者，處無期徒刑或七年以上有期徒刑，致重傷者，
處三年以上十年以下有期徒刑。
第一項之未遂犯罰之。
